【裁判字號】    98,上易,2855
【裁判日期】    990226
【裁判案由】    傷害
【裁判全文】
臺灣高等法院刑事判決                98年度上易字第2855號
上  訴  人
即  被  告  乙○○
上列上訴人因傷害案件，不服臺灣臺北地方法院98年度易字第
2087號，中華民國98年10月29日第一審判決（起訴案號：臺灣臺
北地方法院檢察署98年度偵續字第406號），提起上訴，本院判
決如下：
    主  文
原判決撤銷。
乙○○傷害人之身體，處有期徒刑貳月，如易科罰金，以新臺幣
壹仟元折算壹日。
    事  實
一、乙○○於民國97年6月28日下午5時30分許，駕駛車牌號碼
    7D-7908號自小客車沿臺北市○○○路內側車道南往北方向
    行駛，嗣因與同向行駛，由甲○○（所涉傷害罪嫌，業經本
    院98年度易字第1059號判決判處有期徒刑5月，經本院以98
    年度易字第1721號撤銷原判決，改判處有期徒刑三月確定）
    ）駕駛之車牌號碼9B-8841號自小客車因超車（甲○○駕車
    自外側車道未打方向燈逕行切入乙○○所駕車輛前方車道）
    發生糾紛，雙方遂駕車沿復興南北路相互追逐超車爭道，至
    同日下午5時45分許，兩車追逐至臺北市松山區○○○路與
    民生東路交岔口處停等紅燈，甲○○將車斜停於乙○○所駕
    車輛前方，並下車趨向乙○○與乙○○爭吵，乙○○竟基於
    傷害人身體之犯意，徒手抓刮攻擊甲○○之右前臂及腹部，
    致甲○○受有腹壁挫傷併皮下出血3×0.5 公分、右前臂挫
    傷併皮下出血7×3公分、右前臂挫傷併紅腫3×1公分之傷害
    。
二、案經甲○○訴由臺北市政府警察局松山分局報告臺灣臺北地
    方法院檢察署檢察官偵查起訴。
    理  由
壹、程序部分
    本件認定犯罪事實所憑之供述及非供述證據，經本院當庭提
    示，檢察官、被告對於被告以外之人於審判外之言詞及書面
    陳述，均無意見，同意作為證據，本院審酌該等證據作成之
    情況，認為適於為本件認定事實之依據，依刑事訴訟法第
    159條之5第1項規定，應具有證據能力，合先敘明。
貳、實體部分：
一、訊據被告乙○○固不諱言有於97年6月28日下午5時30分許，
    駕駛車牌號碼7D-7908號自小客車沿臺北市○○○路內側車
    道南往北方向行駛，並與同向行駛，由告訴人甲○○駕駛之
    車牌號碼9B-8841號自小客車因超車（甲○○駕車自外側車
    道未打方向燈逕行切入乙○○所駕車輛前方車道）發生糾紛
    ，雙方並駕車沿復興南北路相互追逐超車爭道，至同日下午
    5 時45分許，兩車追逐至臺北市松山區○○○路與民生東路
    交岔口處停等紅燈，告訴人將車於斜停被告所駕車輛前方，
    並下車趨向被告發生爭吵等情，惟矢口否認有何傷害告訴人
    身體之犯行，辯稱：伊並無動手毆打攻擊告訴人，是告訴人
    持不明尖銳物體刺向伊，伊舉起左手抵擋，就遭告訴人刺傷
    左手掌，告訴人見伊受傷即駕車逃離現場，伊根本無力再毆
    打攻擊告訴人云云。經查：
(一)97年6月28日下午5時30分許，被告駕駛車牌號碼7D-7908 號
    自小客車沿臺北市○○○路內側車道南往北方向行駛，並與
    同向行駛，由告訴人甲○○駕駛之車牌號碼9B-8841 號自小
    客車因超車（甲○○駕車自外側車道未打方向燈逕行切入乙
    ○○所駕車輛前方車道）發生糾紛，雙方並駕車沿復興南北
    路相互追逐超車爭道，至同日下午5時45分許，兩車追逐至
    臺北市松山區○○○路與民生東路交岔口處停等紅燈，告訴
    人將車於斜停被告所駕車輛前方，並下車趨向被告發生爭吵
    ，其後被告因左手掌開放性傷口（寬約1公分深度約1公分、
    疑似穿刺傷）於97年6月28日晚間7時11分許前往位在臺北市
    松山區○○○路199號之長庚紀念醫院就診，告訴人則因腹
    壁挫傷併皮下出血3×0.5公分、右前臂挫傷併皮下出血7×3
    公分、右前臂挫傷併紅腫3×1公分之傷害，於同日晚間9時
    09分許前往位在臺北市○○區○○路131號之國軍松山總醫
    院就診等情，業據被告及告訴人分別供、證述屬實，並有卷
    附被告之長庚紀念醫院診斷證明書（見偵18193卷第14頁）
    、告訴人之國軍松山總醫院附設民眾診療服務處診斷證明書
    （甲種）（見偵18 193卷第15頁）各1紙、國軍松山總醫院
    98年10月1日醫松醫療字第0980001953號函附甲○○急診病
    歷摘要（附於原審卷第35頁至第37頁）等在卷可稽，此部分
    事實可堪認定。
(二)被告雖矢口否認有傷害告訴人之身體、造成告訴人受有上開
    傷害之犯行，惟查，被告確有如事實欄所示之傷害犯行，業
    據證人即告訴人甲○○迭於警詢、偵訊及臺灣臺北地方法院
    另案審理及原審審理時指述明確，證人甲○○證稱：伊將車
    停下後就開門走到被告所駕汽車旁邊，被告就打開車門舉著
    柺杖鎖朝伊打過來，伊用右手擋，並用左手抓被告之柺杖鎖
    將被告推到座位上，伊再用右手抓被告領口，被告亦有回手
    抓傷伊肚皮，伊所著衣服亦被抓破等語（見偵18193卷第9頁
    、第28頁、臺灣臺北地方法院98年度易字第1059號卷附98年
    5 月8日審判筆錄），且證人即告訴人之妻黃月美於警詢時
    亦證稱：「97年6月28日18時30分許我見甲○○回家時，手
    臂瘀腫、衣服被撕破、肚皮有破皮流血。」等語（見偵1819
    3 號卷第11頁），核與告訴人甲○○上開指述情節相符；且
    告訴人甲○○係於案發當日晚間9時09分即前往位在臺北市
    ○○區○○路131號之國軍松山總醫院就上開傷勢就診，已
    如前述，衡情亦與間隔多日後始就診驗傷而可能出現攀誣之
    情形有間，尚在一般輕微傷勢之合理就診期間內，是上開告
    訴人之國軍松山總醫院附設民眾診療服務處診斷證明書，自
    亦得執為不利於被告之論據；又查，於原審審理中，告訴人
    甲○○另提出當日所著短袖襯衫1件，經原審勘驗該襯衫右
    邊由上數第3釦子有明顯破損痕跡2處，係拉扯所造成之破損
    ，核與告訴代理人庭呈之衣服照片6張相符等情，有原審98
    年10月5日審判筆錄所附勘驗筆錄1份、上述短袖襯衫破損情
    形照片6幀（附於原審卷第21頁至第24頁，另偵查中提出襯
    衫破損情形照片2幀見偵18193卷第33頁）在卷可稽，觀諸上
    述短袖襯衫之破損部位，亦與卷附國軍松山總醫院98年10月
    1日醫松醫療字第0980001953號函附甲○○急診病歷上醫師
    所繪告訴人甲○○之腹部受傷部位相符，是堪認告訴人受前
    述腹壁挫傷併皮下出血3×0.5公分之傷害時，確係穿著上述
    破損之短袖襯衫，此一襯衫破損情形，核亦與告訴人上開指
    述情節若合符節，自更足認告訴人之指述與客觀事實相符；
    被告雖一再否認犯行，然訊之被告亦不諱言：「（是否有拿
    柺杖鎖打人？）我只有做動作，沒有拿出來打人，當時我柺
    杖鎖拿不出來所以沒有回擊。」「因為被告（按即告訴人甲
    ○○）下車跟我講話，我有看到他的手插在腰間，好像要拿
    什麼東西，所以我就用右手試著要拿柺杖鎖，但是也沒有拿
    出來，因為卡住。」「我看到他在掏東西之動作，就隨手拿
    起放在前座的柺杖鎖，想要防備，但是柺杖鎖卡住了，拿不
    出來。」等語（見偵18193卷第71頁、臺灣臺北地方法院98
    年度易字第1059號卷附98年5月8日審判筆錄、原審98年9月
    10日審判筆錄），雖本件並無積極證據足認上開傷勢係以上
    述柺杖鎖毆打攻擊造成（詳見後述），然被告確有於超車爭
    道糾紛後，又遭告訴人斜停攔車並下車質問之際，因氣憤難
    平而起意攻擊告訴人之意欲，已堪認定，益足認告訴人上開
    指述應屬可信。
(三)至告訴人雖另指稱被告有持柺杖鎖攻擊伊，伊以右手阻擋云
    云，且告訴人亦確受有右前臂挫傷併皮下出血7×3公分、右
    前臂挫傷併紅腫3×1公分等傷害，已如前述，然細繹告訴人
    指述內容，並未明確述及上開右前臂之傷害係被告以柺杖鎖
    攻擊所致，且衡情告訴人縱見被告以柺杖鎖攻擊，亦應以柔
    軟之手掌部位推擋而非以手臂強行格擋，況觀諸上開包含腹
    壁挫傷等三處告訴人所受傷勢，均為細長型傷口，寬度最長
    不逾3公分、最窄僅0.5公分，復均有紅腫或皮下出血之情形
    ，傷勢特徵均相似，是告訴人雖另指稱被告有持柺杖鎖攻擊
    伊、遭伊以右手抵擋之情形，然所受三處傷勢特徵均與告訴
    人另指述、並有上述積極證據可證之被告以手抓刮所致之腹
    壁挫傷相似，自應認上述三處傷勢，均係被告徒手造成，亦
    此敘明。
(四)又被告另辯稱：伊向臺北市政府警察局松山分局民有派出所
    員警報案時，員警曾致電與告訴人之妻黃月美，黃月美當時
    表示告訴人並無受傷云云。然經原審訊之受理被告97年6月
    28 日報案事宜之臺北市政府警察局松山分局民有派出所員
    警林錫次，證人林錫次業明確證稱：伊受理被告報案後，即
    以電腦查詢被告提供之車牌號碼9B-8841號自小客車車主姓
    名及電話，查得告訴人姓名及住家電話後撥打電話，由告訴
    人之妻接聽，但告訴人之妻僅稱狀況不清楚，會要求告訴人
    回電，但並未表示告訴人並沒有怎麼樣等語（見原審卷第40
    頁至第41頁），是被告上開辯解，自非可信，亦此敘明。
(五)末按測謊鑑定，形式上須符合測謊基本要件，且必實質上符
    合待證事實需求，始生測謊實體價值之判斷而定得否賦予證
    明力，故測謊程序形式要件之檢驗，包含：須受測人同意配
    合、依賴施測人員之技術與經驗、測謊儀器須良好且運作正
    常、受測人身心及意識狀態須正常等項，茍測謊程序形式上
    之要件有所欠缺，即足以動搖測謊整體結構而影響測謊結果
    之實質，且此種欠缺法定要件之鑑定報告不具備證據資格，
    自無證據能力可言，最高法院94年度台上字第7135號判決意
    旨可資參照。經查，法務部調查局於98 年2月5日經臺灣臺
    北地方法院檢察署檢察官囑託，對於被告進行測謊，經以控
    制問題法、混合問題法測謊後，被告就「當天渠沒有毆打、
    攻擊甲○○」之問題經測試並無情緒波動之反應，研判未說
    謊等情，有該局98年2月6日調科參字第09800046410號測謊
    報告書及檢附之測謊過程參考資料在卷可稽（見偵23727號
    卷第30頁至39頁），然查：測謊者僅以測謊對象身心狀況
    調查表記載被告自行陳述之身體狀況，全無其他身心及意識
    狀態評估之報告可憑，實難謂業已充分且客觀探知被告當時
    身心狀態如何，有無不適於進行測謊之情形；測謊儀器之
    運作情形及施測環境評估等鑑定經過事項，僅以測謊資料明
    細表內備註欄之「正常」、「無干擾」等文字泛泛交代了事
    ，而未另提出足資證明測謊儀器之運作正常及施測環境無干
    擾之資料以供判斷；測謊儀器之品質是否良好、施測人員
    是否具相當之經驗等判斷資料，亦均付闕如，是本件測謊核
    與刑事訴訟法第206條第1項、第208條第2項之規定，亦有未
    合，依上開說明，應認此測謊鑑定結果並不具證據能力，自
    無從逕執為有利被告之唯一論據，是被告提起上訴聲請向法
    務部調查局就被告所為之測謊結果，是否對被告身心及意識
    進行評估，以及測謊儀器之運作是否正常？環境是否無干擾
    ？及測謊儀器之品質是否正常一事，並無必要，附此敘明。
（六）至被告上訴聲請向台北市政府交通局調查案發當時之路況
      監視資料，以查明被告是否傷害告訴人之事實，經本院發
      函臺北市政府交通局查明案發當時在台北市○○○路與民
      生東路口是否有裝設路況監視器一事，經台北市交通控制
      工程處以99年1月7日北工控字第09930091500號函覆結果
      為：本處於旨揭地點（即復興北路與民生東路路口）並無
      架設攝影機，故無資料可提供等語，此有上開函文在卷可
      稽（見本院卷）。
（七）綜上所述，本件事證明確，被告所辯無非卸責之詞，不足
      採信，其犯行洵堪認定，應依法論科。
二、核被告前開所為係犯刑法第277 條第1 項傷害罪。
三、原審認被告罪證明確，因而論罪科刑，固非無見。惟查：按
    刑事審判之量刑，在於實現分配正義，故法院對有罪被告科
    刑，應符合罪刑相當原則，始罰當其罪，以契合人民法律感
    情，此所以刑法第57條明定科刑時應審酌之一切情狀，尤應
    注意該條所列各款事項，以為科刑輕重之標準。故而，刑事
    被告量刑，為求個案判刑之妥當性，法官裁量權行使，尚非
    得以任意或自由為之，仍應受一般法律原則之拘束，即必須
    符合所適用法律授權之目的，並受法律秩序之理念，法律感
    情及慣例等所規範，倘有故意失出，尤其是違反比例原則、
    平等原則時，自係濫用裁量權而為違法（最高法院97年度台
    上字第5452號判決同此意旨）。本件起因為告訴人甲○○駕
    駛車輛因超車（甲○○駕車自外側車道未打方向燈逕行切入
    乙○○所駕車輛前方車道）而發生糾紛，被告及告訴人才駕
    駛車輛，並且互相追逐，且先由告訴人甲○○將車斜停於乙
    ○○所駕車輛前方，並甲○○下車趨向乙○○與乙○○爭吵
    ，是本件起因是由告訴人所引起，而本案被告也有因告訴人
    而造成之傷害為左手掌開放性傷口寬約1公分、深約1公分穿
    刺傷之傷害（告訴人因此遭臺灣臺北地方法院以98年度易字
    第1059號判決判處有期徒刑5月，經本院以98年度易字第
    1721號撤銷原判決，改判處有期徒刑三月確定），此經本院
    調閱本院98年度上易字第1721號卷查核屬實，而本件告訴人
    所受之傷害為有右前臂挫傷併皮下出血7×3公分、右前臂挫
    傷併紅腫3×1公分等傷害亦不如被告所受之傷勢，原審未慮
    及此，而量處被告有期徒刑四月，實屬過重。被告上訴意旨
    ，仍執前詞否認犯罪，固無理由，惟原判決既有前揭可議之
    處，自應由本院將原判決予以撤銷改判。爰審酌被告係五專
    畢業，任職於公務機關，其智識程度與生活狀況，被告與告
    訴人二人均有超車爭道之挑釁行為，然告訴人先出現停車攔
    阻被告並下車尋釁之舉措，被告僅因行車糾紛細故即基於傷
    害之犯意攻擊告訴人、其犯罪之動機，被告並未使用工具而
    以徒手為本件犯行、被告與告訴人均因對方攻擊行為而受傷
    且傷勢之程度，告訴人所受傷勢輕重及告訴人另案量刑之刑
    度，被告嗣後否認犯行、亦未與告訴人和解、其犯罪後之態
    度等一切情狀，改量處如主文第2項所示之刑，並諭知易科
    罰金之折算標準。
據上論斷，應依刑事訴訟法第369條第1項前段、第364條、第299
條第1項前段，刑法第277條第1項、第41條第1項前段，刑法施行
法第1條之1第1項、第2項前段，判決如主文。
本案經檢察官李金定到庭執行職務。
中    華    民    國    99    年    2     月    26    日
                  刑事第三庭審判長法  官   陳博志
                                  法  官   許文章
                                  法  官   陳德民
以上正本證明與原本無異。
不得上訴。
                                  書記官   高麗雯
中    華    民    國    99    年    3     月    1     日
附錄：本案論罪科刑法條全文
刑法第277條第1項
傷害人之身體或健康者，處3 年以下有期徒刑、拘役或1 千元以

司法院資訊處製作；財團法人民間司法改革基金會備份。
